臺灣高等法院刑事判決　　　　九十三年度上訴字第二七二０號
　　上　訴　人
　　即　被　告　乙○○
　　義務辯護人　高素真律師
上上訴人因強盜等案件，不服臺灣板橋地方法院九十三年度訴字
第八號，中華民國九十三年七月二十一日第一審判決（起訴案號
：臺灣板橋地方法院檢察署九十二年度偵字第二一五一一號），
提起上訴，本院判決如下：
    主  文
上訴駁回。
    事  實
一、乙○○前於民國八十九年間因犯賭博罪，經臺灣板橋地方法
    院於同年五月三十一日，以八十九年度板簡字第八四四號判
    處罰金一千二百元，如易服勞役以三百元折算一日，於同年
    九月五日罰金繳清執行完畢。九十二年間，又因犯竊盜罪，
    經臺灣板橋地方法院於九十二年五月三十日，以九十二年度
    簡字第九九八號判處拘役五十日，如易科罰金以三百元折算
    一日，於九十二年九月十二日執行完畢（均不構成累犯），
    仍不知悔改。其於九十二年十一月二十七日凌晨一時十分許
    ，意圖為自己不法之所有，頭戴漁夫帽及黑色口罩，並攜帶
    自己所有客觀上可供兇器使用之西瓜刀一把，在臺北縣板橋
    市○○路○段九十六號「戲骨網咖啡」內四處徘徊、張望，
    趁該店已下班之員工甲○○暫時離開第五十七號電腦桌座位
    時，竊取甲○○所有放在該桌上之ＮＯＫＩＡ廠牌八三一０
    型之行動電話一具（價值約新台幣三千元），得手後即將該
    行動電話放入身上衣服口袋內，適為在店內櫃檯工作之員工
    廖育德發現，乃對乙○○喊叫「為何拿人手機」，乙○○回
    稱「干你何事，我只是借電話而已」，此時在櫃檯附近之「
    戲骨網咖」店長吳宏瑩、甲○○與店內顧客合計約七、八人
    聽聞後，上前圍住不讓乙○○離開，並要求其交出該行動電
    話，乙○○聞言從其外套口袋內掏出該行動電話交還甲○○
    ，此際店長吳宏瑩先將乙○○的漁夫帽、口罩取下並抓住其
    外套衣服欲將其逮捕，且向櫃檯員工廖育德喊叫「報警」，
    詎乙○○後退想要離開現場，其為脫免逮捕，竟突然從外套
    裡面腰際間抽出前開西瓜刀，並持刀高舉，而當場對現場之
    人員施以脅迫，要他們不要靠近，致上開人員心生畏懼因而
    閃開不敢上前參與圍捕，適店員廖育德以電話報警，且店長
    吳宏瑩旋即以手抓住乙○○手持西瓜刀的手，另一手勒住乙
    ○○脖子，雙方互相拉扯後順利將乙○○手上西瓜刀搶下，
    致其不及揮砍而遭制伏，而乙○○於拉扯中遭西瓜刀割傷，
    受有左手食指第一關節紅腫、第二關節有二處小刀傷，嗣經
    警據報後到場查獲，並扣得西瓜刀一把。
二、案經臺北縣政府警察局海山分局報請臺灣板橋地方法院檢察
    署檢察官偵查起訴。
    理  由
一、訊據被告乙○○固對有於前揭時地攜帶其所有之西瓜刀，竊
    取被害人甲○○之行動電話一具之事實供承無誤，惟矢口否
    認有加重準強盜之犯行，辯稱：伊沒有要脫逃，當時有十幾
    個人用拳頭或腳打伊頭部及肚子，拿刀出來是要嚇他們，不
    讓他們打伊，所以當時情況伊是為了自我防衛，況且刀子並
    未出鞘，是連同刀鞘一起舉起云云。辯護人為被告辯護稱：
    依當時網咖店內監視器所錄得畫面，未能清楚看見被告當時
    有高舉刀子要揮砍的動作，亦看不清楚刀子是否出鞘，又監
    視光碟中ＶＩＤＥＯ六於三分五十秒至五十三秒處之畫面，
    當時證人吳宏瑩動手毆打被告頭部，三分五十六秒處勒住被
    告脖子、抓住被告身體任由其他人毆打，被告係因遭人圍住
    ，又被店長吳宏瑩徒手毆打，一時驚慌才亮出刀子示警，且
    係對眾人而非特定個人示警，又其一手為吳宏瑩抓住，如何
    能一手將西瓜刀抽出刀鞘？西瓜刀並未出鞘，亦未致使任何
    人無法抗拒，則被告既非因意圖脫逃而拿出尚未出鞘之刀子
    ，亦未達使人無法抗拒之程度，與刑法準強盜罪之構成要件
    不符云云。
二、經查：
  (一)右揭被告竊取甲○○手機被廖育德發現，有拿出西瓜刀嚇阻
    在場之人等之事實，業據被害人甲○○指證詳確，並經證人
    即「戲骨網咖」員工廖育德、店長吳宏瑩分別於偵查、原審
    審理中結證屬實，並有臺北縣政府警察局贓物認領保管單一
    紙、被告於派出所、移送地檢署偵訊後時所拍攝照片共七張
    （見偵卷第十八、三十一至三十六頁）在卷可稽，且有西瓜
    刀一把扣案可資佐證。
  (二)被告於警詢時供稱：「伊拔出刀子只是為了嚇阻他們，緊張
    之下就傷到自己的手，而且刀子也被店方搶走」等語（見偵
    卷第五頁）；又於偵查中供稱：「我只是拿刀起來嚇嚇他而
    已，他們十幾個打我，我拿起刀比畫」（見偵卷第二十五頁
    ）、「我就把手機拿給櫃檯人員，店內有些客人就圍過來打
    我，我才拿出刀來，想要保護我自己」等語（見偵卷第四十
    一頁背面），復於原審準備程序中供稱：「我當時有抽出西
    瓜刀，只拿西瓜刀出來要嚇阻他們．．．我在警訊中供稱我
    手指頭受傷，是我自己割傷的，可能是我拿出刀子來，有人
    搶我的刀子，因此割傷的」、「是他們出拳打我，我才抽出
    西瓜刀」等語。是被告於警詢時及偵查、原審準備程序中均
    未曾爭辯案發時該西瓜刀並未出鞘。且觀之當時在場之被害
    人甲○○於原審審理中證稱：被告把刀子抽出來時刀子已經
    出鞘，他在舉刀，但不知針對誰；拿出刀之前，店長有抓住
    他的手，後來他甩掉店長的手，才拿出刀子來等語（見原審
    卷第四十九頁、第四十六頁、第四十七頁第一次審理筆錄）
    ；另一位在場之證人廖育德於原審審理中亦證述：被告拿出
    西瓜刀時一手拿刀鞘一手抽刀子，所以抽出刀子時刀鞘是在
    他的手裡等語（見原審卷第五十二頁、第一次審理筆錄），
    被告於原審第一次審理中對上開證人證述其當時已將西瓜刀
    抽出鞘乙節亦未見有何爭執。再參以證人吳宏瑩於原審審理
    中明確證述：被告亮出刀子時，其他人就閃了等情（見原審
    卷第八十二頁、第二次審理筆錄），足證案發時被告舉起西
    瓜刀時應已將刀刃出鞘，否則其他在場人員不會因此懼怕而
    閃開；況且被告遲至原審第二次審理中才改稱當時刀子未出
    鞘云云，亦顯與常情相悖。另被告既與店長拉扯中，參以前
    開證人甲○○所證：「拿出刀之前，店長有抓住他的手，後
    來他甩掉店長的手，才拿出刀子來等語」，被告應仍有將西
    瓜刀抽出刀鞘之機會，辯護人所為被告一手為吳宏瑩抓住，
    如何能一手將西瓜刀抽出刀鞘之辯解，應認不足為採。
  (三)被告於偵查中供承伊身體當時只有「手」受傷等語（見偵卷
    第二十五頁），且經檢察官當庭勘驗被告僅受有左手食指第
    一關節紅腫、第二關節有二處小刀傷等情（見偵卷第二十五
    頁訊問筆錄），再觀之上開被告於派出所、移送地檢署偵訊
    後時所拍攝照片，顯示案發後被告除手受有上開刀傷外，其
    他身體各部位並無明顯外傷，果爾被告案發時確有遭人毆打
    ，何以案發後被告手指以外之身體各部位並無明顯外傷，是
    被告所為有十幾個人用拳頭或腳打伊頭部及肚子之辯解，其
    真實性有可疑之處而不足為採。
  (四)被害人甲○○於原審審理中證稱：被告將手機拿給伊後，店
    長把被告的口罩、帽子取下，再用右手抓住被告的手，並問
    被告為何拿手機，被告則向後退想要跑，所以店長抓住他，
    然後被告把刀拿出來，拿刀出來前沒有人打被告，且店長第
    一次抓被告的手到被告抽出刀子之間也沒有人打被告等語（
    見原審卷第四十九頁、第五十頁，第一次審理筆錄）。而證
    人廖育德於原審審理中亦證稱：被告拿出手機時是店長說要
    報警，當時店長所站位置我們都聽得到聲音，是店長說要報
    警時被告的刀子才拿出來，被告拿出手機後轉身想要跑掉，
    我們叫被告不要動，不要跑，並圍在被告前面，當時我們是
    想要逮捕被告，不讓被告走，所以被告右手才把刀子拿出來
    高舉，要砍下去時店長把被告第二隻手整個拉住，被告將刀
    子抽出前並沒有被打，伊是在被告拿出刀子之後報警的等語
    （見原審卷第五十二頁、五十三頁，第一次審理筆錄）。另
    證人吳宏瑩於原審審理中證稱：被告偷甲○○手機時被櫃台
    人員廖育德發現，廖育德叫伊，此時員工與客人都圍過來不
    讓被告走，但被告一直想走，並從外套右邊口袋將手機拿出
    來，伊喊叫廖育德報警，不久被告就從外套裡面抽出刀鞘將
    西瓜刀高舉，伊即與被告搶刀子發生推擠，當時被告還沒有
    被打，連客人共七、八人圍住被告；被告並沒有被圍毆，雙
    方只有推擠，其實是有人要幫忙抓住被告，不是要打被告，
    連伊只有二個人有這樣動作，且被告抽出刀子時也沒有人打
    被告，是伊抓住被告的外套，但此時雙方並無言語或肢體上
    衝突，且伊與被告搶刀子時，是一手抓住被告持刀的手，一
    手勒住被告脖子，其他時間被告手上沒拿東西時，亦未被勒
    被告出路，不讓被告走的逮捕動作，但只有伊抓住被告的衣
    服，伊的目的就是要逮捕被告，接著伊喊報警，被告刀子就
    抽出來，伊抓住被告的手，所以伊抵抗成功，如果慢一點，
    刀子可能會揮下來，但被告還來不及揮，伊就抓住他的手等
    語（見原審卷第七十九至八十四頁，第二次審理筆錄）。
  (五)又案發當時之監視錄影光碟顯示：「（一）ｖｉｄｅｏ２，
    畫面第02分：48秒，證人吳宏瑩離開座位；第03分：06秒，
    證人吳宏瑩返回座位；第03分：26秒，證人吳宏瑩站立起來
    擋住被告；第04分：50秒，有人（非被告、證人）手拿球棒
    走過去。（二）ｖｉｄｅｏ６，畫面第00分：37秒起，被告
    頭戴漁夫帽及口罩，注視著被害人甲○○在網咖的座位，並
    在附近徘徊；第03分：09秒，被害人甲○○離開網咖座位；
    第03分：19秒，被告至甲○○網咖座位上作取物的動作後，
    隨即轉身離開；第03分：46秒至03分：52秒，證人吳宏瑩勒
    置移動；第04分：27秒，其他客人站得很遠，只有被告與證
    人吳宏瑩站在一起；第04分：45秒（證人吳宏瑩當庭陳稱此
    時已搶下被告手持西瓜刀）。（三）ｖｉｄｅｏ８，畫面第
    03分：38秒，店員抓著被告走過來；第03分：42秒，有三個
    人圍著被告，證人吳宏瑩左右兩手抓著被告的衣服；第03分
    ：44秒被告想走（離開）；第03分：47秒證人吳宏瑩攔住被
    告（證人吳宏瑩當庭陳稱此時伊有叫人報警）；第03分：49
    秒證人吳宏瑩左手勒住被告，右手抓住被告的手（但未見西
    瓜刀）；第04分：42秒看見西瓜刀刀鞘；第04分：49 秒 ，
    證人吳宏瑩繼續左手勒住被告時，有一位身穿雨衣之人加入
    勸阻。第05分：14秒，證人吳宏瑩與被告無肢體上接觸，此
    時證人吳宏瑩手拿一把西瓜刀（刀鞘或刀刃尚有未明）；第
    05分：21秒，該名身穿雨衣之人持續在被告與證人吳宏瑩之
    間勸阻」；此有原審當庭勘驗之勘驗筆錄一份在卷可憑。
  (六)依上開證人之證述情節、監視錄影光碟顯示及案發後被告被
    移送地檢署偵訊時，被告除手指受有上開刀傷外，其他身體
    各部位並無明顯外傷等情，被告竊取被害人甲○○手機被發
    現並交出手機後，在其將西瓜刀抽出高舉前，被告想離開現
    場，但有人圍著被告欲加以逮捕，而證人吳宏瑩則左右兩手
    抓著被告的衣服並攔住被告，不讓其離開，另被告將西瓜刀
    抽出前並沒有被打及其後有將西瓜刀抽出刀鞘等情甚明；雖
    從監視錄影光碟並未能明顯看出西瓜刀是否已經出鞘，惟參
    以前開證人明確證稱西瓜刀確已出鞘；被告於警詢、偵查、
    原審準備程序時供承確已將西瓜刀抽出並因而自行割傷手指
    頭等情；應認被告當時確已將西瓜刀抽離刀鞘無訛；被告及
    辯護人辯稱西瓜刀並未出鞘云云，不足為採。至於ｖｉｄｅ
    ｏ２畫面第04分：50秒，有人（非被告、證人）手拿球棒走
    過去，然ｖｉｄｅｏ６畫面第04分：27秒，其他客人與被告
    站得很遠，此時只有被告與證人吳宏瑩站在一起；就第04分
    ：45秒之畫面所示，證人吳宏瑩於原審審理中當庭陳稱，「
    此時已搶下被告手持之西瓜刀」，是第04分：50秒所示畫面
    ，固有人手拿球棒走過去，惟在此之前之第04分：45秒畫面
    ，吳宏瑩已順利搶下被告所持之西瓜刀，且被告辯稱係遭人
    用拳頭或腳踢打，未提及遭人持球棒毆打，故此部分尚難為
    被告有利之認定；另證人即被告女友謝惠純於原審審理中證
    稱：被告遭圍毆有要作反抗動作保護自己，並將抽刀子出來
    ，被告是因為被打才抽刀子，但伊沒有看到上開情形，是聽
    他們說的，其實伊並未看到被告將手機交還被害人及被告拿
    西瓜刀的動作等語；上開非親身經歷之證詞，顯無證據能力
    而無法為被告有利之證明；均併此敘明。
  (七)按本件案發時，被告係竊取他人手機，於犯罪實施中被店員
    廖育德及時發覺之現行犯，依法不論何人均得逕行逮捕之，
    則戲骨網咖啡店之員工即證人吳宏瑩等人，在被告交還手機
    後欲逕行離開現場之際予以攔阻，其中吳宏瑩以手抓住被告
    之衣服，並向櫃檯喊說報警，應認證人吳宏瑩等人在被告抽
    出西瓜刀前係在逮捕被告之狀態；辯護人雖稱「監視光碟中
    ＶＩＤＥＯ六於三分五十秒至五十三秒處之畫面，當時證人
    吳宏瑩動手毆打被告頭部，三分五十六秒處勒住被告脖子、
    抓住被告身體任由其他人毆打」云云；惟查，被告於深夜，
    頭戴漁夫帽及黑色口罩，並攜帶鋒利之西瓜刀一把，在戲骨
    網咖啡店內，竊取甲○○所有之行動電話，被廖育德發現且
    對之質問「為何拿人手機」時，乙○○竟回稱「干你何事，
    我只是借電話而已」，顯然其身懷西瓜刀行竊，有恃無恐，
    及至看到店內員工及客人將其圍住，始將行動電話交還，又
    聽聞店長吳宏瑩要廖育德報警，並將其帽子、口罩脫下，欲
    加以逮捕，其因而將身上所攜之西瓜刀抽出，顯係為脫免逮
    捕，而當場對人脅迫；另依證人吳宏瑩前開所證：「被告偷
    甲○○手機時被廖育德發現，廖育德叫伊，此時員工與客人
    都圍過來不讓被告走，但被告一直想走，並從外套右邊口袋
    將手機拿出來，伊喊叫廖育德報警，不久被告就從外套裡面
    抽出刀鞘將西瓜刀高舉，伊即與被告搶刀子發生推擠，當時
    被告還沒有被打，連客人共七、八人圍住被告；被告並沒有
    被圍毆，雙方只有推擠，其實是有人要幫忙抓住被告，不是
    要打被告」等情，及原審前開勘驗監視錄影光碟畫面所示，
    足見當時確有七、八人將被告圍住，然僅係要將被告逮捕，
    即便為防止被告逃跑而加以攔阻或拉扯，應屬逮捕現行犯之
    必要行為，參以前揭所述之被告受傷情形，顯然被告當時並
    無被眾多之人毆打，而有必須抽出西瓜刀防衛自己之情狀，
    是被告及辯護人所為因被打才拿出西瓜刀嚇嚇他們之辯解，
    尚不足為採。另扣案西瓜刀長約一尺（三十公分）、寬約四
    公分，刀刃鋒利，可以傷人，業經原審及本院勘驗屬實，並
    記明筆錄在卷；被告將該西瓜刀抽出並持刀高舉，應會使現
    場人員心生畏懼，並因而閃開不敢上前參與圍捕，則被告抽
    出刀刃鋒利足以傷人之西瓜刀，顯係出於脫免逮捕而當場施
    以脅迫之意甚明。至被害人甲○○、證人廖育德雖均證稱被
    告抽出西瓜刀後有遭現場人員毆打，然此係被告因脫免逮捕
    ，而當場對現場人員施以脅迫行為完成後所發生，並不影響
    加重準強盜犯行之成立。
  (八)綜上所述，足認被告在竊取行動電話得手後，為店員廖育德
    即時發覺，店長吳宏瑩喊叫報警並與其他店員、顧客共同將
    被告擋住，欲將其逮捕時，被告身體後退想要離開現場，其
    為脫免逮捕，確有從外套裡面腰際間抽出已出鞘之西瓜刀，
    並持刀高舉，而對現場之人員施以脅迫行為。被告所為辯解
    顯係卸責之詞，不足採信。本案事證明確，被告犯行洵堪認
    定，應依法論科。
三、查扣案西瓜刀長約一尺（三十公分）、寬約四公分，刀刃鋒
    利，可以傷人，俱如前述，足徵該把西瓜刀客觀上足以危害
    人之生命、身體之安全，自屬兇器無訛。按刑法第三百二十
    九條以強盜論，即以強盜罪相當條文處罰之意，並非專指以
    同法第三百二十八條第一項之強盜論，故同法第三百三十條
    所謂犯強盜罪，不僅指自始犯強盜罪而言，即依同法第三百
    二十九條以強盜論者，亦包括之，如此項準強盜有同法第三
    百二十一條第一項各款情形之一，自應依同法第三百三十條
    論處（最高法院四十二年度臺上字第五二三號判例參照）。
    被告持兇器西瓜刀竊取行動電話一具得手後，為脫免逮捕而
    當場舉刀對在場人員施以脅迫，核其所為，係犯刑法第三百
    二十九條之準強盜罪，而有同法第三百二十一條第一項第三
    款之情形，應依同法第三百三十條第一項加重強盜罪論處；
    辯護人雖以被告既非因意圖脫逃而拿出尚未出鞘之西瓜刀，
    亦未達使人無法抗拒之程度，與刑法準強盜罪之構成要件不
    符云云。惟被告當時確係因竊盜後為脫免逮捕，而持已抽離
    刀鞘之西瓜刀，脅迫欲逮捕其之人等情，均已如前所述，又
    西瓜刀鋒利無比，持之在手，應會讓人產生恐懼之感，而達
    脅迫之目的，參以前揭監視錄影光碟畫面所示，被告抽出西
    瓜刀後，在場之人均因而後退等情即可證明，要非當時在場
    之人甚多，吳宏瑩應亦受脅迫而不敢再上前逮捕被告，是辯
    護人上開所辯，亦不足為採。另被告竊盜後持刀脅迫在場之
    人，人數雖有數人，然其脫免逮捕之行為僅有一個，亦未對
    特定之數人為脅迫，應無想像競合犯之適用，亦附此敘明。
    扣案之西瓜刀一把為被告所有供犯罪所用之物，已據被告陳
    明在卷，併依法宣告沒收。
四、原審認被告罪證明確，依刑法第三百二十一條第一項第三款
    、第三百二十九條、第三百三十條第一項、第三十八條第一
    項第二款，審酌被告素行不佳，前有竊盜之犯罪科刑紀錄（
    不構成累犯；有本院被告全國前案紀錄表在卷可稽），其犯
    罪之動機、目的，攜帶刀刃鋒利之西瓜刀行竊，所竊取之行
    動電話價值新台幣三千元（參贓物認領保管單之記載），當
    竊行被發覺時竟持西瓜刀脅迫在場之人以脫免逮捕，對社會
    治安所生危害甚鉅，及犯後僅坦承竊盜部分之犯行等情狀，
    量處有期徒刑七年二月，認事用法核無不當，量刑亦稱妥適
    ，被告否認有準強盜之犯行提起本件上訴，為無理由，應予
    駁回。
據上論斷，應依刑事訴訟法第三百六十八條，判決如主文。
本案經檢察官郭啟東到庭執行職務。
中　　華　　民　　國　　94　　年　　1 　　月　　4 　　日
            刑事第二十一庭審判長法  官  葉騰瑞
                                法  官  莊明彰
                                法  官  劉壽嵩
以上正本證明與原本無異。
如不服本判決，應於收受送達後十日內向本院提出上訴書狀，其
未敘述上訴之理由者並得於提起上訴後十日內向本院補提理由書
（均須按他造當事人之人數附繕本）。
                                書記官  廖婷璇
中　　華　　民　　國　　94　　年　　1 　　月　　4 　　日
附錄：本案論罪科刑法條全文
刑法第三百二十一條
犯竊盜罪而有左列情形之一者，處六月以上、五年以下有期徒刑
：
一於夜間侵入住宅或有人居住之建築物、船艦或隱匿其內而犯之
  者。
二毀越門扇、牆垣或其他安全設備而犯之者。
三攜帶兇器而犯之者。
四結夥三人以上而犯之者。
五乘火災、水災或其他災害之際而犯之者。
六在車站或埠頭而犯之者。前項之未遂犯罰之。
刑法第三百二十九條
竊盜或搶奪，因防護贓物、脫免逮捕或湮滅罪證，而當場施以強
暴脅迫者，以強盜論。
刑法第三百三十條
犯強盜罪而有第三百二十一條第一項各款情形之一者，處七年以
上有期徒刑。前項之未遂犯罰之。
